臺灣高等法院臺中分院民事判決　　　　 100年度上易字第16號
上　訴　人　賴聰明
訴訟代理人　謝萬生律師
上　訴　人　陳丁好
被　上訴人　賴光照
　　　　　　賴秀鑾
　　　　　　賴秀琴
　　　　　　賴橙彥
　　　　　　黃彩紋
　　　　　　黃智偉
　　　　　　陳世坤
上列七人共同
訴訟代理人　羅宗賢律師
　　　　　　黃雅琴律師
上列當事人間請求返還不當得利事件，上訴人對於中華民國99年
10月28日臺灣臺中地方法院99年度訴字第299號第一審判決提起
上訴，本院於100年3月8日言詞辯論終結，判決如下：
    主  文
上訴駁回。
第二審訴訟費用由上訴人負擔。
    事實及理由
壹、程序方面
一、按訴狀送達後，原告不得將原訴變更或追加他訴；但請求之
    基礎事實同一者，不在此限，民事訴訟法第255條第1項但書
    第2款定有明文。次按原告於判決確定前，得撤回訴之全部
    或一部。但被告已為本案之言詞辯論者，應得其同意。又原
    告係以書狀撤回者，被告自撤回書狀送達之日起，十日內未
    提出異議者，視為同意撤回；民事訴訟法第262條第1項、第
    4項亦分別定有明文。查本件被上訴人於原審起訴之初，原
    係列上訴人賴聰明及訴外人永順興開發建設有限公司（下稱
    永順興公司）為共同被告，訴請渠等應分別將無權占用坐落
    台中市○○區○○段000地號土地（下稱系爭土地）、同段
    139地號土地上之地上物清除騰空後，將土地返還予全體共
    有人，並給付其等相當於租金之不當得利。嗣訴狀送達對造
    後，於原審審理中之99年3月25日具狀主張上訴人賴聰明所
    占用之系爭土地上，現由上訴人陳丁好經營中古汽車行，並
    追加陳丁好為被告，請求陳丁好與上訴人賴聰明共同拆屋還
    地，並不真正連帶給付伊等相當於租金之不當得利（見原審
    卷第56-58頁）；核其訴之追加，與本件原起訴之請求基礎
    事實同一，依上開規定，核無不合，應予准許。嗣被上訴人
    再於原審99年5月14日具狀撤回其等對永順興公司部分之起
    訴，永順興公司收受被上訴人上開書狀後，並未於10日內提
    出異議（見原審卷第134、137-138頁），依前揭規定，應視
    為同意撤回，故永順興公司已非本件訴訟之當事人，均先此
    敘明。
二、又查，本案經原審為就被上訴人拆屋還地之請求部分，為被
    上訴人全部勝訴之判決；就被上訴人不當得利之請求部分，
    為被上訴人一部勝訴、一部敗訴之判決後，上訴人2人於本
    院陳明均僅就原判決關於命給付不當得利本息部分提起上訴
    ，並未就命拆屋還地部分提起上訴（見本院卷第122頁反面
    ）；是拆屋還地部分之訴訟不在本件上訴範圍內，併予敘明
    。
貳、實體方面
一、被上訴人方面
(一)、被上訴人於原審起訴主張：
  1.系爭土地原為伊等（被上訴人陳世坤除外）與上訴人賴聰明
    、訴外人賴劉阿緞、賴志昂、賴三晉、賴俊仲、賴美麗、賴
    秀換、賴秀珍等人公同共有，嗣因全體公同共有人於98年2
    月25日於原法院成立調解，並依各公同共有人之應繼分變更
    登記為分別共有，系爭土地之公同共有關係於該日已消滅，
    而由伊等人與上訴人賴聰明、訴外人賴劉阿緞、賴志昂、賴
    三晉、賴俊仲、賴美麗、賴秀換、林清賢所分別共有（其中
    訴外人賴劉阿緞、賴志昂、賴三晉、賴俊仲、賴美麗5人係
    公同共有系爭土地之應有部分9分之1），而伊等應有部分依
    序各為900分之95、9分之1、9分之1、9分之1、18分之1、18
    分之1、900分之5，上訴人賴聰明應有部分則為9分之1。嗣
    被上訴人賴光照、賴秀鑾、賴秀琴、賴橙彥、黃彩紋、黃智
    偉等人及訴外人賴秀換（應有部分9分之1）於98年12月7日
    分別將其等就系爭土地之應有部分全部出賣予被上訴人陳世
    坤，並於99年2月2日辦妥所有權移轉登記，被上訴人陳世坤
    就系爭土地應有部分因而增為9分之6，被上訴人賴光照、賴
    秀鑾、賴秀琴、賴橙彥、黃彩紋、黃智偉及訴外人賴秀換等
    人自99年2月2日起即非系爭土地之共有人。詎上訴人賴聰明
    未經其他共有人之同意，擅自將如原判決附圖即台中市中興
    地政事務所97年11月26日土地複丈成果圖（下稱附圖）編號
    Ｊ部分、面積582.11平方公尺之土地，搭建鐵皮棚架及置放
    貨櫃屋等地上物，並由上訴人陳丁好承租經營「大豪汽車商
    行」，作為販賣中古車之營業場所。且縱認上訴人2人有任
    何佔用系爭土地之權源（伊等否認之），亦於伊等起訴請求
    其等清除騰空系爭土地Ｊ部分時，即表示予以終止（解除）
    上訴人2人任何占用土地之權利，上訴人2人自仍屬無權占用
    系爭土地，伊等自得本於所有權，請求上訴人將系爭土地上
    之地上物拆除騰空後並返還予全體共有人。
  2.又上訴人2人無權占用系爭土地，受有相當於租金之利益，
    致伊等受有損害，伊等亦得請求自調解成立之翌日即98年2
    月26日起，按應有部分比例向上訴人2人請求返還渠等所受
    按系爭土地公告地價年息10%計算之相當於租金不當得利。
    是以上開不當得利數額每年為3,185,713元、每月為265,476
    元【計算式：面積582.11平方公尺×公告地價54,727元×10
    ﹪（按土地公告價額年息10﹪計算租金）12】，按伊等各
    別之應有部分比例計算不當得利之數額，其中被上訴人賴
    光照部分：自98年2月26日至98年11月30日止（即至98年12
    月1日將其應有部分贈與900分之5予被上訴人陳世坤之前）
    ，共9月又3日，此期間之金額為268,385元【計算式：00000
    00÷9×（9/12＋3/365）＝268385，元以下四捨五入，下同
    】。自98年12月1日起至99年2月1日止（即至99年2月2日將
    其餘應有部分移轉登記予被上訴人陳世坤之前），共2 月又
    1日，此期間金額為56,966元【計算式：0000000×95/900×
    （9/12＋3/365）＝56966】。以上合計325,351元。被上
    訴人黃智偉、黃彩紋、賴秀琴、賴秀鑾、賴橙彥部分：其中
    被上訴人黃智偉、黃彩紋應有部分各為18分之1，另被上訴
    人賴秀琴、賴秀鑾、賴橙彥3人應有部分各為9分之1。自98
    年2月26日起至99年2月1日止（即至99年2月2日將應有部分
    全部移轉登記予被上訴人陳世坤以前），共11月又4日，被
    上訴人黃智偉、黃彩紋得主張之不當得利金額各為164,174
    元【計算式：0000000÷18×（11/12＋4/365）＝164174】
    。被上訴人賴秀琴、賴秀鑾、賴橙彥得主張不當得利金額為
    被上訴人黃智偉之2倍，各為328,349元【計算式：164174×
    2＝32834 9】。被上訴人陳世坤部分：自98年12月1日（
    取得系爭土地應有部分900分之5）起至99年2月1日止，共2
    月又1日，此期間金額為2,998元【計算式：0000000×5/900
    ×（2/12＋1/365）＝2998】。另自99年2月2日（共取得系
    爭土地應有部分9分之6）起至5月31日（提出民事準備二狀
    ）止，共3月又27日，此期間金額為688,055元【計算式：
    0000000×6/ 9×（3/12＋27/365）＝688055】，以上合計
    691,053元。又自99年6月1日起至上訴人2人將系爭土地如附
    圖所示編號Ｊ部分之地上物拆除騰空返還全體共有人之日止
    ，應按月給付176,984元【計算式：265476×6÷9＝176984
    】，不足1月部分，按比例計算。為此，爰依民法第821條、
    第767條第1項規定，及不當得利、不真正連帶之法律關係，
    求為命上訴人2人拆除系爭地上物、返還占用之土地及給付
    伊等相當於租金之利益之判決。
(二)、被上訴人於本院補充陳述：
  1.伊等業於原審提出空照圖證明系爭土地於83年4月25日時仍
    屬空地，自不可能如上訴人賴聰明所言系爭建物係屬賴柳金
    所搭建而為全體繼承人所公同共有。且上訴人賴聰明於臺中
    地院另案96年家字第304號分割遺產事件中亦自承系爭建物
    為其所有，全體繼承人於該事件中亦未主張系爭建物遺產範
    圍內，應並列入分割；復參以臺中市政府警察局第四分局回
    函及警員周天富之證詞，均足證系爭建物係上訴人賴聰明於
    87年間所搭建，而目前與上訴人陳丁好共同經營「大豪汽車
    商行」。上訴人賴聰明雖辯稱其僅有搭建系爭固定貨櫃屋，
    然稽諸原審卷附99年8月16日複丈成果圖，系爭鐵皮涼棚並
    無四周牆壁，且係供該固定貨櫃屋作為停車使用，顯然系爭
    鐵皮涼棚係屬固定貨櫃屋之附屬建物，因而系爭土地上之地
    上物應均屬上訴人賴聰明所有。
  2.再者，伊等否認上訴人賴聰明所主張有分管契約之事，況上
    訴人賴聰明並沒有提出任何由全體共有人簽署之分管契約書
    面。又被上訴人陳世坤與訴外人賴光照間就系爭土地之土地
    移轉行為，並沒有任何通謀虛偽之情事。另上訴人陳丁好辯
    稱伊等有同意或授權上訴人賴聰明與其訂定任何租賃契約云
    云，伊等亦否認之。至伊等所請求之不當得利數額，係以系
    爭土地面積按伊等各別之應有部分比例計算，依此計算即未
    涵蓋上訴人賴聰明及其餘共有人賴秀珍、賴金城之繼承人等
    之應有部分，況共有土地於分割前即無法特定某區域土地為
    某共有人所有，上訴人指摘原審未扣除賴聰明及其餘共有人
    賴秀珍、賴金城之繼承人等之持分面積219.66平方公尺云云
    ，自屬有誤等語。
二、上訴人賴聰明方面
(一)、上訴人賴聰明於原審以：被上訴人賴光照等人於99年2月2日
    出賣系爭土地應有部分予被上訴人陳世坤前，仍屬公同共有
    關係，渠等請求造成公同共有人損害部分，需取得全部公同
    共有人之同意，惟被上訴人賴光照等人並未取得全體公同共
    有人之同意即提起本件訴訟。再者，系爭土地原為伊及被上
    訴人（被上訴人陳世坤除外）等人之父親即被繼承人賴柳金
    之遺產，屬公同共有財產，因公同共有財產積欠財政部台灣
    省中區國稅局黎明稽徵所（下稱黎明稽徵所）稅款7809萬78
    38元，經法務部行政執行署台中行政執行處（下稱台中執行
    處）查封拍賣在案，全體公同共有人乃出具委託書委託伊管
    理、使用系爭土地，並負責清償上開稅款，經伊依委託內容
    陸續清償上開稅款，系爭土地始得保存迄今。至系爭土地上
    所搭建簡易之鐵皮棚架，係賴柳金生前所搭建，亦屬公同共
    有財產，且因無法辦理保存登記，故於遺產分割訴訟中無法
    敘及，此為每一繼承人所知悉。另伊固在系爭土地上擺放2
    個活動之貨櫃屋，且占用系爭土地之面積約為60坪，惟係在
    大多數公同共有人同意使用之範圍內，且係在伊應有部分之
    範圍內，尚非無權占有之行為；況系爭土地屬公同共有關係
    時，經由全體公同共有人委託伊管理、使用、收益，此為被
    上訴人陳世坤及被上訴人賴光照等其他被上訴人所明知，被
    上訴人陳世坤復自公同共有人即被上訴人賴光照等人受讓系
    爭土地之應有部分，依最高法院98年台上字第1424號判決意
    旨，自應受該委託書之拘束，始足以維持法律秩序之安定性
    與公共利益，及避免系爭土地之前手以債權相對性為由，藉
    由迂迴移轉所有權登記之脫法行為，以達到系爭土地後手不
    受前手拘束之不當結果。從而，被上訴人主張伊為無權占有
    ，請求被告伊返還土地及不當得利等，洵屬無據等語，資為
    抗辯，並聲明求為駁回被上訴人於原審之請求。並陳明如受
    不利益判決，願供擔保以免為假執行。
(二)、上訴人賴聰明於本院補充抗辯：
  1.伊僅就返還不當得利之請求部分提起上訴，至拆屋請求部分
    並沒有提起上訴，因為訴訟裁判費太高了。
  2.查系爭鐵皮棚架早於98年2月25日全體公同共有人就系爭土
    地訴請分割調解成立前，即已搭建在系爭土地上，尚非上訴
    人等2人於系爭土地經分別共有登記完竣後，始另行搭建者
    ，是該鐵皮棚架於調解成立前是否屬賴聰明單獨所有之物？
    抑或屬賴柳金之遺產為公同共有之物？公同共有人間尚有爭
    議，非無調查之必要。又台中地方法院96年度家訴字第304
    號分割遺產事件，法官於97年11月26日勘驗測量時係指固定
    之鐵皮貨櫃屋（建物），詢問系爭土地上之鐵皮建物是何人
    的？因該固定之鐵皮貨櫃屋（建物）是伊所放置的，故坦承
    是伊的。惟鐵皮棚架（非建物）則屬賴柳金之遺產公同共有
    之物，尚非屬伊所獨有之物，就此證人賴秀珍、賴琛庭於鈞
    院100年2月17日準備程序期日已表示是其祖父蓋的。
  3.本件所有公同共有人事實上都同意系爭土地要給伊使用，另
    其父親賴柳金生前就已經向所有繼承人都講好同段140、135
    號土地由賴光照管理使用，伊管理系爭138號土地，賴志昂
    的父親管理同段139號，故已經有默示的分管契約存在，且
    此管理使用收益都一直延續下來。被上訴人陳世坤為規避共
    有人的優先承買權，以通謀虛偽贈與方式，逐步取得系爭土
    地所有權，且被上訴人陳世坤購買系爭土地時已經知道有分
    管約定的存在，非善意第三人，依照大法官會議解釋，應受
    分管約定之拘束。然原審就訴外人賴秀珍及賴金城、賴秀換
    等人，是否有同意伊於系爭土地上置放系爭鐵皮貨櫃屋（建
    物），及使用部分公同共有物（即鐵皮棚架）等情，並未予
    傳訊訴外人賴秀珍、賴金城之繼承人（賴志昂、賴劉阿緞、
    賴三晉、賴俊仲、賴美麗）及賴秀換等人，以明真相。
  4.退步言，苟系爭鐵皮棚架確為伊單獨所有，該鐵皮棚架所占
    用系爭土地之面積為438.08平方公尺，亦應一併計入上訴人
    賴聰明所占有之範圍內者，惟原審於計算不當得利數額之基
    準，漏未斟酌伊業經訴外人賴秀珍及賴金城之繼承人賴志昂
    、賴劉阿緞、賴三晉、賴俊仲、賴美麗等人就系爭土地之持
    分部分，明確同意伊占有、管理、使用乙情，致核算伊無權
    所占用系爭土地之面積時，未扣除上揭共有人之持分面積21
    9.66平方公尺（即472.28-219.66=252.62），僅以伊9分之1
    持分的面積為計算，實不合理。
三、上訴人陳丁好方面
(一)、上訴人陳丁好於原審以：系爭土地上之鐵皮棚架為訴外人賴
    柳金所搭建，非伊搭建，2個活動貨櫃屋則係上訴人賴聰明
    所擺放，二者均由上訴人賴聰明管理使用。又伊與上訴人賴
    聰明間亦無借貸或租賃等關係，中古車輛之買賣事宜均由上
    訴人賴聰明處理，此稽諸原審卷附台中縣政府核發「大豪汽
    車商行」營利事業登記證所示，伊經營之「大豪汽車商行」
    營業地點係在台中縣清水鎮○○里○○路00○000號1樓，非
    在台中市內，更未在系爭土地上設立營業處所，即可為證。
    至伊名片上地址記載台中市○○○路00號，僅係伊為與客戶
    聯絡方便之用，非伊占有使用系爭土地及在該地經營中古車
    行。另伊雖曾提供3、4部中古小客車與上訴人賴聰明寄賣，
    並同意上訴人賴聰明張貼大豪汽車、汽車玻璃隔熱紙等標語
    ，但事實上伊並未占有管領系爭土地。被上訴人未就伊有何
    占有管領系爭土地之事實盡舉証責任，其之請求即屬無據等
    語，資為抗辯，爰聲明求為駁回被上訴人於原審之請求。並
    陳明如受不利益判決，願供擔保以免為假執行。
(二)、上訴人陳丁好於本院補充抗辯：
  1.伊僅就返還不當得利之請求部分提起上訴，至拆屋請求部分
    並沒有提起上訴，因為訴訟裁判費太高了。
  2.伊否認有占用系爭土地，伊只是把商行名稱借給上訴人賴聰
    明使用而已。嗣於本院100年2月25日期日改稱：
  (1)查賴柳金之繼承人之一即上訴人賴聰明於87年間將其就系爭
    土地之持分範圍之部分（當時大概劃界置放貨櫃屋之範圍）
    ，出租予伊經營汽車玻璃等業務，水電則向隔鄰接用。嗣於
    90年間，因繼承人無力繳納遺產稅，為籌措財源，遂由繼承
    人賴金城召集全體繼承人，經全體公同共有人之同意後，將
    系爭土地全部出租於伊占有使用，並約定租金包括賴聰明原
    收之部分為每月8萬元，且將應給付之租金交付上訴人賴聰
    明以籌欠稅。伊遂簽發12張面額均為8萬元之支票交付賴聰
    明，以定期給付租金至100年12月止。並由賴金城具名向臺
    灣電力公司申請系爭土地用電，交由伊使用。是故，伊自87
    年承租系爭土地起，迄今已長達13年，且給付租金從不間斷
    ，且原全體公同共有人從未表示終止租約，伊於系爭土地上
    搭建鐵架棚而占有使用，自為有權占有。
  (2)又被上訴人陳世坤雖於98年購買原公同共有人之部分權利範
    圍，但上訴人係於90年間與系爭土地原公同共有人全體合意
    成立租賃契約，並占有中，依民法第425條第1項之規定，被
    上訴人陳世坤受讓公同共有人部分之權利範圍，自應承擔其
    義務，使伊與原公同共有人間之租賃契約仍存在，從而其主
    張伊無權占有系爭土地，請求伊拆屋騰空還地及給付相當於
    租金之不當得利，自有未合等語。
四、原審經審酌兩造所提出之攻擊防禦方法後，認上訴人2人占
    有使用系爭土地如附圖所示編號Ｊ部分之地上物，屬逾越上
    訴人賴聰明之應有部分而占有，對被上訴人等人構成無權占
    有及不當得利，因而就被上訴人請求上訴人拆屋還地部分，
    為被上訴人全部勝訴之判決；就被上訴人請求上訴人給付相
    當於租金之不當得利部分，為被上訴人一部勝訴、一部敗訴
    之判決；並就上開被上訴人勝訴部分，依兩造聲請及依職權
    分別為准、免假執行之宣告。上訴人就其敗訴部分聲明不服
    ，提起一部上訴（被上訴人就其敗訴部分，未據聲明不服，
    該部分及上訴人其餘敗訴部分，未據兩造提起上訴，已告確
    定），求為：(一)原判決除免假執行外，關於命上訴人應不真
    正連帶給付被上訴人賴光照39,021元、被上訴人賴秀琴、賴
    秀鑾、賴橙彥各40,756元、被上訴人黃智偉、黃彩紋各20,3
    78元、被上訴人陳世坤394,979元，及均自99年3月5日起至
    清償日止，按年息百分之5計算之利息；暨自99年6月1日起
    至原判決主文第1項所示土地騰空返還予全體共有人之日止
    ，按月於每月末日給付被上訴人陳世坤100,514元，及按年
    息百分之5計算之利息，不足一月部分按比例計算部分與該
    部分假執行之宣告暨負擔該部分訴訟費用之裁判均廢棄。(二)
    上廢棄部分，被上訴人在第一審之訴及假執行之聲請均駁回
    。(三)第一審廢棄部分及第二審訴訟費用由被上訴人負擔。被
    上訴人則答辯聲明：(一)上訴駁回。(二)上訴費用由上訴人負擔
    。
五、兩造不爭執之事實如下：
(一)、系爭土地原為被上訴人等人與上訴人賴聰明及訴外人賴劉阿
    緞、賴志昂、賴三晉、賴俊仲、賴美麗、賴秀換、林清賢所
    共有，面積988.51平方公尺。嗣於98年2月25日因共有物分
    割事件經本院調解成立，98年11月20日辦妥共有物分割登記
    ，被上訴人賴光照、賴秀鑾、賴秀琴、賴橙彥、黃彩紋、黃
    智偉、陳世坤等人之應有部分依序為900分之95、9分之1、9
    分之1、9分之1、18分之1、18分之1、900 分之5。被上訴人
    賴光照、賴秀鑾、賴秀琴、賴橙彥、黃彩紋、黃智偉及訴外
    人賴秀換等人嗣於98年12月7日各將其系爭土地之應有部分
    全部出賣予被上訴人陳世坤，被上訴人陳世坤之應有部分增
    為9分之6。
(二)、被上訴人等人（陳世坤除外）因繼承被繼承人賴柳金遺產，
    積欠稅款7,809萬7,838元，嗣由黎明稽徵所向台中行政執行
    處聲請將系爭土地查封拍賣。賴柳金之繼承人遂分別出具委
    託書、同意書或民事委任狀委任上訴人賴聰明負責貸款及清
    償上開稅款，上訴人賴聰明並依委託內容陸續清償上開稅款
    。事後台中行政執行處聲請將該案件併入原法院92年度執冬
    字第40185號強制執行事件合併執行，再由原法院民事執行
    處92年度執冬字第40185號冬股函請黎明稽徵所計算賴柳金
    遺產全體公同共有人積欠之稅款尚有5,347萬9.519元。
(三)、系爭土地上現有地上物包括鐵皮棚架1處及固定貨櫃屋2個，
    經台中市中興地政事務所於98年8月16日勘測結果，鐵皮棚
    架占用面積為438.08平方公尺，固定貨櫃屋占用面積為187.
    31平方公尺，合計582.11平方公尺(扣除2者重疊部分面積43
    .28平方公尺)。
(四)、台中市警察局第四分局99年4月8日中分四偵字第0000000000
    號函附件資料所示，大豪汽車商行之台中縣政府營利事業登
    記證記載負責人為上訴人陳丁好，營業處所在台中縣清水鎮
    ○○里○○路00○000號1樓，設立登記日期為83年9月29日
    ；另大豪汽車名片記載之負責人亦為上訴人陳丁好。
(五)、依行政院農業委員會林務局農林航空測量所83年4月25日之
    航照圖所示，系爭土地當時為空地。
六、本件爭點：被上訴人依無權占有及不當得利之法律關係，請
    求上訴人賴聰明及陳丁好二人應負不真正之連帶債務，並向
    其二人請求給付相當租金之不當得利金額，如其中一上訴人
    為給付，他上訴人即免給付義務，是否有理由，如有理由，
    被上訴人得請求之不當得利金額各為何？
七、法院之判斷：
(一)、被上訴人主張：被上訴人賴光照、賴秀鑾、賴秀琴、賴橙彥
    、黃彩紋、黃智偉等人（應有部分如前所述）及訴外人賴秀
    換(應有部分9分之1)分別將系爭土地之應有部分出賣予被上
    訴人陳世坤，並於99年2月2日辦妥所有權移轉登記，故被上
    訴人陳世坤就系爭土地應有部分增為9分之6，被上訴人賴光
    照、賴秀鑾、賴秀琴、賴橙彥、黃彩紋、黃智偉及訴外人賴
    秀換等人自99年2月2日起已非系爭土地之共有人，此有土地
    登記簿謄本可按，並為上訴人二人所不爭執，此部分事實堪
    信為真正。
(二)、上訴人二人雖一致稱：其二人就系爭土地具有占有之正當權
    源，並無不當得利之情形，其中賴聰明抗辯稱：當初伊係經
    全體共有人之同意而管理使用系爭土地，另賴聰明等人之父
    親於生前曾向全體之繼承人講好系爭140號、135號土地由賴
    光照管理使用，138號土地由賴聰明管理使用、139號土地則
    由賴志昂之父親管理使用，可見各共有人間已有默示之分管
    契約存在，被上訴人陳世坤購買系爭土地應有部分，係出於
    通謀虛偽意思表示且規避共有人之優先承買權，顯非善意第
    三人，自應受分管契約之約束，故不得向其請求不當得利。
    陳丁好則抗辯稱：伊原向賴聰明承租其土地應有部分，嗣賴
    聰明等共有人因惟恐無力繳納遺產稅，日後將面臨土地被執
    行處拍賣，倘由伊承租，因標的物出租中自無法點交，可藉
    此抵制外人之標買。故由被繼承人之長男賴金城召集全體之
    共有人至伊承租處，協議將系爭土地全部出租予伊並擴建鐵
    架棚，且同意伊將租金每月8萬元以一次開立12張之支票交
    由賴聰明以委其負責辦理欠稅事宜，基於買賣不破租賃，伊
    自占有系爭土地之權源，無不當得利等語。
(三)、第按：「…確定之終局判決就經裁判之訴訟標的，有既判力
    」民事訴訟法第400條第1項定有明文。又為訴訟標的之法律
    關係，於確定之終局判決中經裁判者，當事人即應受其既判
    力之拘束，不得以該確定判決言詞辯論終結前所提出或得提
    出而未提出之其他攻擊防禦方法為與確定判決意旨相反之主
    張，法院亦不得為反於確定判決意旨之認定，亦即當事人於
    既判力基準時點前得提出而未提出之其他攻擊防禦方法，因
    該既判力之遮斷效（失權效或排除效）而不得再為與確定判
    決意旨相反之主張」最高法院著有96年台上字第1629號判決
    意旨足參。經查，本件上訴人賴聰明如何未經其他共有人之
    同意，擅自將如原審判決附圖（以下簡稱附圖）即台中市中
    興地政事務所97年11月26日土地複丈成果圖編號Ｊ部分、面
    積582.11平方公尺之土地，搭建鐵皮棚架及置放貨櫃屋等地
    上物，並由上訴人陳丁好承租經營「大豪汽車商行」，作為
    販賣中古車之營業場所，且其二人均無法舉證其等有何占有
    之正當權源，被上訴人因此本於共有人之權能請求其二人應
    拆屋還地核屬正當，應予准許等情，業據原審判決認定明確
    ，上訴人就此不利判決部分並未聲明不服，故原審就拆屋還
    地之判決部分已告確定，是以無論上訴人二人主張之分管或
    租賃契約是否屬實，均屬第一審言詞辯論終結前已存在之事
    實，上訴人本不得與確定判決為相反之主張或陳述，上訴人
    陳丁好於本院準備程序終結後，縱再具狀請求傳訊證人羅正
    一以證明原共有人於90年間確已合意將系爭共有土地出租予
    陳丁好，陳丁好有占有之權源一節，自無必要。
(四)、第按，另無法律上之原因而受利益，致他人受損害者，應返
    還其利益。雖有法律上之原因，而其後已不存在者，亦同。
    民法第179條著有明文。民法第818條所定各共有人按其應有
    部分，對於共有物之全部有使用收益之權。係指各共有人得
    就共有物全部，於無害他共有人之權利限度內，可按其應有
    部分行使用益權而言。再依不當得利之法則請求返還不當得
    利，以無法律上之原因而受利益，致他人受有損害為其要件
    ，故其得請求返還之範圍，應以對方所受之利益為度，非以
    請求人所受損害若干為準，無權占有他人土地，可能獲得相
    當於租金之利益為社會通常之觀念，是被上訴人抗辯其占有
    系爭土地所得之利益，僅相當於法定最高限額租金之數額，
    尚屬可採(參見最高法院61年台上字第1695號判例意旨)。經
    查：
  1.被上訴人於原審雖主張上訴人2人無權占有系爭土地，可能
    獲得相當於租金利益之不當得利，並以占用系爭土地如附圖
    所示編號Ｊ部分面積582.11平方公尺為計算基準，且以98年
    2月26日即系爭土地全體公同共有人合意終止公同共有關係
    變更為分別共有之翌日為不當得利之起算日，復依最高法院
    94年度第2次民事庭會議決議意旨，認上訴人2人占用系爭土
    地係經營中古車行供營業使用，其租金數額計算不受土地法
    第97條之限制，乃按系爭土地公告地價總額百分之10作為每
    年不當得利之數額云云，然：
  2.共有土地如經共有人於訴訟中成立和解而為分割，僅為協議
    分割之性質，不生法院判決分割之效力，共有人可依和解成
    立之內容請求履行為債權關係，並無物權對世效力(參見最
    高法院86年度台上字第289號判決意旨)，故系爭土地之全體
    公同共有人於98年2月25日達成共有物分割之調解成立，依
    民事訴訟法第416條第1項及第380條第1項規定，固與確定判
    決具有同一效力，然分割共有物調解成立僅賦予與法院確定
    判決相同之確定力、執行力而已，並不包括分割共有物確定
    裁判具有之形成力，從而分割共有物調解成立乃僅有協議分
    割之性質，必俟公同共有人辦理公同共有物分割登記完竣時
    ，始發生具有分別共有之效力，故被上訴人請求不當得利之
    時點應自98年11月20日起算，方為適法。被上訴人逾此日期
    之請求，不應准許。
  3.再土地法第97條第1項規定：「城市地方房屋之租金，以不
    超過土地及其建築物申報總價年息百分之十為限。」而該條
    項限制房屋租金之規定，應僅限於城巿地方供住宅用之房屋
    ，始有其適用，至非供居住之營業用房屋並不涵攝在內，此
    因城市地方供營業用之房屋，承租人得以營商而享受商業上
    之特殊利益，非一般供住宅用之房屋可比，所約定之租金，
    自不受土地法第97條規定之限制(參見最高法院93年度台上
    字第1718號判決意旨及94年度第2次民事庭會議決議意旨)。
    本件系爭土地坐落台中市南屯區豐功段，面臨路寬40公尺之
    文心南路，地處近文心南路與永春東路交叉路口，鄰近商家
    林立，商業繁榮，交通便利，核屬市區熱鬧地段，惟依系爭
    土地登記簿謄本記載，99年1月公告地價為每平方公尺54727
    元，99年1月申報地價僅為7273元，2者相差約7.5倍，系爭
    土地如附圖所示編號Ｊ部分之地上物係由上訴人賴聰明提供
    予上訴人陳丁好作為「大豪汽車商行」之營業使用，則上訴
    人2人無權占有系爭土地之相當於租金利益之不當得利數額
    ，即使不受土地法第97條第1項規定之限制，亦不宜逕依系
    爭土地公告地價總額年息百分之10計算，原審因之認以「按
    系爭土地公告地價總額年息百分之7計算」為適當，兩造於
    本院就此計算基準亦均無爭執，故足採為本案不當得利之計
    算基準。
  4.又查，本件上訴人賴聰明未經全體共有人之同意，擅將系爭
    土地出租他人使用，致被上訴人無從依其應有部分比例使用
    收益系爭土地，而受有相當於租金之損失，故其等所得請求
    不當得利之計算，應以上訴人占有之土地面積按各被上訴人
    之應有部分比例計算之，而非就占有部分之土地先扣除賴聰
    明按應有部分計算之土地面積後，再以剩餘之土地面積計算
    被上訴人個人所得請求之不當得利，否則無異剝奪被上訴人
    得就被占有之「共有物全部」得為使用收益之權限，並使其
    等之共有權益受到損失。蓋倘採後者之計算方式，則上訴人
    賴聰明既得按共有土地之面積988.51平方公尺計算自己應有
    部分之土地面積109.83平方公尺，作為其有無超過利益之標
    準，然同樣身為共有人之被上訴人，於計算不得當利時，卻
    未如賴聰明般，先按原來土地面積計算其得享有之持分比例
    ，反需先按上訴人實際占有之土地面積，扣除按賴聰明應有
    部分計算之土地面積後，再以扣得後之面積即472.28平方公
    尺（尚不足被占有之土地面積），作為其等得請求之不當得
    利，如此一來，則未占有土地之共有人，其等所得請求之不
    當得利範圍，尚不足其等所享有應有部分之權利比例，自有
    未當。原審計算被上訴人所得請求之不當得利，誤將系爭土
    地面積988.51平方公尺，計算出按上訴人賴聰明應有部分土
    地面積109.83平方公尺，再按其實際占有及出租之土地面積
    582.11平方公尺，扣除109.83平方公尺得出472.28平方公尺
    後，再以472.28平方公尺作為被上訴人請求不當得利之計算
    基準，顯有損被上訴人之共有權利，故雖為本院所不採，但
    因被上訴人就原審之計算方式並未聲明不服，故本院仍以原
    審所認定之472.28平方公尺作為本件被上訴人得請求不當得
    利之計算依據。至於共有人之一之證人賴秀珍及賴金城之繼
    承人之一賴琛庭雖又到庭證稱其等有同意賴聰明使用其等名
    下之應有部分，上訴人賴聰明並藉此抗辯：關於不當得利之
    計算，就土地面積之計算，應再扣除賴秀珍及賴金城之繼承
    人即賴志昂、賴劉阿緞、賴三晉、賴俊仲、賴美麗等人名下
    之應有部分土地面積計219.66平方公尺云云，然本件被上訴
    人就不當得利部分係請求其按其應有部分所受之損失，故其
    不當得利之計算原應依上訴人實際占有土地之面積按其等應
    有部分比例作為計算基礎，原審所判准之金額已有不足，業
    如前述，自不容上訴人再於占有土地中扣除該219.66平方公
    尺以為不當得利之計算基礎。
  5.據上，被上訴人各人所得請求上訴人2人每年給付相當於租
    金利益之不當得利數額，依原審認定之472.28平方公尺作為
    計算基準，其數額應為180萬9253元(計算式：54,727×472.
    28×7%＝1,809,253)，換算每月金額約為150,771元，則被
    上訴人等人各得請求上訴人2人給付相當於租金利益之不當
    得利數額，茲分別說明如次：
    被上訴人賴光照部分：
      被上訴人賴光照原應有部分為9分之1，於98年12月1日將
      其應有部分贈與900分之5予被上訴人陳世坤，其應有部分
      縮減為900分之95，至99年2月2日再將其餘應有部分移轉
      登記予被上訴人陳世坤，其得請求不當得利期間自98年11
      月20日起至98年11月30日止，共11日，其金額為6,058元(
      計算式：1,809,253×1/9×11/365＝6,058)。另自98年12
      月1日起至99年2月1日止，共2月又1日，金額為32,963元(
      計算式：1,809,253×95/900×63/365＝32,963)，以上2
      筆合計39,021元。
    被上訴人黃智偉、黃彩紋部分：
      被上訴人2人應有部分各為18分之1，於99年2月2日全部移
      轉登記予被上訴人陳世坤，故自98年11月20日起至99年2
      月1日止，共2月又12日，其等2人得主張之不當得利金額
      各為20,378元(計算式：1,809,253×1/18×74/365＝20,3
      78)。
    被上訴人賴秀琴、賴秀鑾、賴橙彥部分：
      被上訴人3人應有部分各為9分之1，皆於99年2月2日全部
      移轉登記予被上訴人陳世坤，其等3人得主張之不當得利
      金額，係被上訴人黃智偉之2倍，故為40,756元（計算式
      ：20,378×2＝40,756）。
    被上訴人陳世坤部分：
      被上訴人陳世坤於98年12月1日取得系爭土地應有部分900
      分之5，又於99年2月2日共取得應有部分9分之6，其得主
      張不當得利金額，自98年12月1日起至99年2月1日止，共2
      月又1日，其金額為1,735元(計算式：0000000×5/900×6
      3 /365＝1,735)。另自99年2月2日起至5月31日止，共3月
      又27日，金額為393,244元(計算式：1,809,253×6/9×11
      9/365＝393,244)，以上2筆合計394,979元。又自99年6月
      1日起至上訴人2人將系爭土地如附圖所示編號Ｊ部分之地
      上物拆除騰空返還全體共有人之日止，應按月給付100,51
      4元(計算式：150,771×6/9＝100,514)，不足1月部分，
      按比例計算。
  6.又不真正連帶債務，係數債務人基於不同之債務發生原因，
    就同一內容之給付，對於同一債權人各負全部給付義務，因
    一債務人給付，他債務人即同免其責任。其各債務發生之原
    因既有不同，僅因相關法律關係偶然競合，致對同一債權人
    負同一內容之給付，自不生民法第280條所定連帶債務人間
    內部分擔求償之問題(參見最高法院92年度台上字第1540號
    判決意旨)。本件被上訴人等人請求上訴人2人給付相當於租
    金利益之不當得利數額部分，係本於各別之無權占有為債務
    發生原因，而對被上訴人等人發生應負同一內容給付之義務
    ，倘其中一上訴人對被上訴人等人為全部之給付，被上訴人
    等人之債權即獲得滿足，他上訴人則於給付範圍內免為給付
    義務，上訴人2人應成立不真正連帶債務，且其中一人為給
    付，他上訴人即同免責任。
八、綜上所述，被上訴人等人依民法第179條規定之不當得利法
    則請求上訴人2人應給付相當於租金利益之不當得利，其中
    (一)被上訴人賴光照得請求給付之金額為39,021元。(二)被上訴
    人黃智偉、黃彩紋等2人各為20,378元。(三)被上訴人賴秀琴
    、賴秀鑾、賴橙彥等3人各為40,756元。(四)被上訴人陳世坤
    為394,979元。另被上訴人陳世坤請求上訴人2人自99年6月1
    日起至返還系爭土地之日止，按月於每月末日給付100,514
    元，且就前開(一)～(四)之各項給付，如上訴人其中之一人為給
    付，他上訴人即同免責任，核均屬有理由，應予准許，原審
    因之就前開金額及自起訴狀繕本送達翌日即99年3月5日起至
    清償日止，按年息百分之5計算之法定遲延利息之部分為被
    上訴人勝訴之判決並依職權宣告假執行，核無不合，上訴意
    旨仍執前詞求予將原審此部分之判決予以廢棄改判，洵屬無
    據，其等上訴應予駁回。
九、本件事證已臻明確，兩造其餘攻擊防禦方法及所舉證據資料
    ，核與本件判決所得心證及結果均不生影響，無逐一論列之
    必要，附此敘明。
十、據上論結：本件上訴為無理由，依民事訴訟法第449條第1項
    、第78條，第85條第1項前段，判決如主文。
中    華    民    國   100    年    3     月    22    日
                民事第二庭    審判長法  官  邱森樟
                                    法  官  翁芳靜
                                    法  官  謝說容
以上正本係照原本作成。
兩造均不得上訴。
                                    書記官  胡美娟
中    華    民    國   100    年    3     月    23    日